【裁判字號】    97,上訴,1581
【裁判日期】    970506
【裁判案由】    毒品危害防制條例
【裁判全文】
臺灣高等法院刑事判決       97年度上訴字第1581號
上  訴  人
即  被  告  甲○○
選任辯護人  邱鎮北律師
上列上訴人因違反毒品危害防制條例案件，不服台灣板橋地方法
院九十六年度訴字第三五八三號，中華民國九十六年十一月三十
日第一審判決（起訴案號：九十六年度毒偵字第六七二三號），
提起上訴，本院判決如下：
    主  文
上訴駁回。
    事  實
一、本案經本院審理結果，認原審認事用法及量刑均無違誤，應
    予維持，爰予逕行引用原判決所記載之事實、證據及理由。
二、上訴人即被告甲○○上訴意旨略為：
  (一)伊早在民國九十五年三月二十七日前往署立桃園療養院，接
    受「美沙冬（酮）替代療法」，自屬「在犯罪未發覺前，已
    自動向醫療機構請求治療」之情形，依毒品危害防制條例第
    二十一條第二項規定，應由檢察官為不起訴之處分。茲檢察
    官竟予起訴，原審未以起訴程式違背規定為由，諭知不受理
    判決，而仍予論科，並非適法。
  (二)伊係於九十六年九月一日在車上，以針筒注射海洛因，並以
    吸食器施用甲基安非他命，既同時、同地為之，縱態樣不同
    ，仍屬一行為觸犯二罪名之想像競合犯。乃原判決依二罪併
    罰論處，亦非適法。
三、本院查：
  (一)毒品危害防制條例第二十一條規定：「犯第十條之罪者，於
    犯罪未發覺前，自動向行政院衛生署指定之醫療機構請求治
    療，醫療機構免將請求治療者送法院或檢察機關。」「依前
    項規定治療中經查獲之被告或少年，應由檢察官為不起訴之
    處分或少年法庭為不付審理之裁定。但以一次為限。」稽其
    立法理由說明，係為鼓勵施用毒品者，於犯罪未發覺前，自
    動向上開醫療機構請求治療，並為不干擾該等醫療機構正進
    行之醫療行為，爰設第一項及第二項前段之規定。又為避免
    施用毒品者曲解上開美意，（乃竟）一邊繼續吸毒，一邊求
    治，藉以脫免法律約束之流弊，爰設第二項但書，規定此種
    法律豁免，僅以一次為限。是若再經查獲，即依前條規定（
    按指視其被查獲之具體情形，依觀察勒戒、強制戒治或逕行
    起訴程序）辦理。而其立法背景，則係在肯認施用毒品者兼
    具罪犯及病患屬性之前提下，因當時法制賦予公立醫院人員
    具有刑法公務員身分，而依刑事訴訟法第二百四十一條規定
    ：「公務員因執行職務，知有犯罪嫌疑者，應為舉發。」致
    該等醫職公務人員常陷於告發犯罪義務與治療病患職責之兩
    難困境；又有某些施用毒品者，既想戒毒自新，又畏懼刑罰
    制裁，不得已求助於非醫療體系之民間戒毒場所，終非正常
    管道，故有上揭制度之設計。是此種寬典處遇，既有鼓勵自
    新作用及僅止一次之限定原則，自指先前從未有施用毒品犯
    行遭查獲，亦即其罪犯身分從未遭發覺，而以病患身分自動
    進行治療，並在治療中無繼續施用毒品之情形而言，否則若
    係曾經施用毒品遭查獲，受觀察、勒戒或強制戒治，甚或罪
    刑執行完畢，理論上，其毒品之身、心癮應已戒絕，始能獲
    得釋放，則其復至署定醫療機構求治，可見係釋放後，另行
    起意，再行施用毒品，甚至再次上癮，如謂此種情形，仍得
    邀上揭不起訴或不付審理寬典之適用，豈非反而鼓勵造假、
    規避處罰，殊非立法原意。
  (二)被告已經多次施用第一級及第二級毒品，先後二次分別經執
    行戒治完畢，最後一次尚且遭判處罪刑，合併執行有期徒刑
    一年二月，甫於九十四年十一月十一日執行完畢，有本院被
    告前案紀錄表一件附卷足憑，足見係屬上揭條例第三十三條
    所定應受監督之特定人員（俗稱「毒品列管人口」），縱然
    自動前往署立醫療機構接受治療，顯見係另行起意，猶再施
    用毒品。揆諸上開說明，仍無該條例第二十一條第二項寬典
    之適用。檢察官據以起訴，原審予以論處，核無起訴程序違
    背規定或適用法律違誤之情形。
  (三)被告既坦言：係以注射針筒施打海洛因，並以吸食器吸用甲
    基安非他命等語，足見使用工具不同、施用方式亦異，施用
    時間自亦可分，客觀上尚難認為出自同一施用行為，自非想
    像競合犯。原審予以分論併罰，於法並無不合。其在原審時
    ，先以集合犯為辯，經原判決詳加駁斥不採，在本院審理中
    ，改稱係想像競合犯云云，顯屬翻異避就之語。
  (四)綜合上述，被告所辯各節，無非狡展飾卸之遁詞，要無可採
    。其上訴指摘原判決違法、不當，並無理由，應予駁回。
據上論斷，應依刑事訴訟法第三百六十八條、第三百七十三條，
判決如主文。
中    華    民    國    97    年    5     月    6     日
                  刑事第十九庭審判長法  官  黃金富
                                    法  官  魏新國
                                    法  官  洪昌宏
以上正本證明與原本無異。
施用第一級毒品部分，如不服本判決，應於收受送達後十日內向
本院提出上訴書狀，其未敘述上訴之理由者並得於提起上訴後十
日內向本院補提理由書（均須按他造當事人之人數附繕本）。
施用第二級毒品部分，不得上訴。
                                    書記官  王韻雅
中    華    民    國    97    年    5     月    6     日


司法院資訊處製作；財團法人民間司法改革基金會備份。
